---
title: "stRutture di dati"
date: '8-9 giugno 2023'
author: |
  | Ottavia M. Epifania
  | Università di Padova
institute: "Lezione di Dottorato @Università Cattolica del Sacro Cuore (MI)"
output: 
  beamer_presentation: 
#    theme: Singapore
    colortheme: spruce
    highlight: kate
header-includes:
    - \AtBeginDocument{\title[st\texttt{R}utture]{st\texttt{R}utture di dati}}
    - \AtBeginDocument{\author[OME, UniPD]{Ottavia M. Epifania, Ph.D}}
    - \useinnertheme{circles}
    - \usetheme[compressed]{Singapore}
    - \usepackage{graphicx} 
    - \usepackage{setspace}
    - \usepackage{tabularx}
    - \usepackage[english]{babel}
    - \usepackage{tikzsymbols}
    - \usepackage{subcaption}
    - \usepackage{tikz}
    - \usepackage{spot}
    - \usepackage{tabularx}
    - \usepackage[absolute,overlay]{textpos}
    - \usepackage{booktabs}
    - \newcommand\Factor{1.2}
    - \setbeamerfont{subtitle}{size=\large, series=\bfseries}
    - \definecolor{template}{RGB}{155, 0, 20}
    - \definecolor{background}{RGB}{250, 250, 250}
    - \setbeamercolor{frametitle}{bg=background}
    - \setbeamertemplate{frametitle}{\color{template}\bfseries\insertframetitle\par\vskip-6pt\hrulefill}
    - \AtBeginSection{\frame{\sectionpage}}
    - \setbeamercolor{section name}{fg=white}
    - \setbeamercolor{title}{fg=template, bg=background}
    - \setbeamercolor{section title}{fg=template}
    - \setbeamercolor{frame subtitle}{fg=template}
    - \setbeamercolor{title}{fg=template}
    - \setbeamercolor{background canvas}{bg=background}
    - \setbeamersize{text margin left=5mm,text margin right=5mm}
    - \setbeamercolor{section in head/foot}{bg=background, fg=template}
    - \setbeamercolor{subsection in head/foot}{fg=template, bg=template!20}
    - \AtBeginSection[]
          {
             \begin{frame}
             \frametitle{Table of Contents}
             \tableofcontents[currentsection]
              \end{frame}
          }
editor_options: 
  chunk_output_type: console
---
```{r setup, include=FALSE}
knitr::opts_chunk$set(echo = TRUE, 
                      eval = TRUE, 
                      message = FALSE, 
                      comment="", 
                      tidy=FALSE, 
                      warning = FALSE, 
                      fig.align = "center", 
                      out.width = "70%")
library(ggplot2)
library(gridExtra)
library(knitr)
library(tidyverse)
hook_output <- knitr::knit_hooks$get("output")
knitr::knit_hooks$set(output = function(x, options) {
if (!is.null(n <- options$out.lines)) {
x <- xfun::split_lines(x)
if (length(x) > n) {
# truncate the output
x <- c(head(x, n), "....\n")
} 
x <- paste(x, collapse = "\n")
} 
hook_output(x, options)
})
set.seed(9999)
library(knitr)
```


## Table of contents

\tableofcontents

# Vettori

## 

Vengono creati **c**oncatenando diverse variabili insieme 

Si usa la funzione `c()`

Tutte le variaili all'interno della funzione `c()` vanno separate da una virgola

Diversi tipi di variabili $\rightarrow$ diversi tipi di vettori: 

- `int`: vettori numerici (numeri interi)
- `num`: vettori numerici (numeri continui)
- `logi`: vettori logici
- `chr`: vettori character
- `factor`: vettori factor con diversi livelli 



## `int` \& `num` {.plain}

`int`: numeri interi: `r -3:3`

```{r}
mesi = c(5, 6, 8, 10, 12, 16)
```

```{r echo = FALSE}
mesi
```


`num`: tutti i valori numerici tra $-\infty$ e $+\infty$: `r rnorm(6)`

```{r}
peso = seq(3, 11, by = 1.5) 
```

```{r echo = FALSE}
peso
```

## `logi`

Valori logici possono essere veri `TRUE` (`T`) o falsi `FALSE` (`F`): 

```{r}
v_logi = c(TRUE, TRUE, FALSE, FALSE, TRUE)
```

```{r echo = FALSE}
v_logi
```

Si usano per testare delle condizioni: 

```{r}
mesi > 12
```
## `chr` \& `factor`

`chr`: characters: `r c(letters[1:3], LETTERS[4:6])`

```{r}
v_chr = c(letters[1:3], LETTERS[4:6])
```

```{r echo = FALSE}
v_chr 
```


`factor`: Usa numeri o carattarri per identificare i livelli della variabile: 

```{r}
ses = factor(c(rep(c("low", "medium", "high"), each = 2)))
```

```{r echo = FALSE}
ses
```

Si può cambaire l'ordine dei livelli:

```{r}
ses1 = factor(ses, levels = c("medium", "high", "low")) 
```
```{r echo = FALSE}
ses1
```



## Creare i vettori

\small

Concatenare le variabili con `c()`: `vec = c(1, 2, 3, 4, 5)`

Utilizzando le sequenze: 

```{r}
-5:5 # vector of 11 numbers from -5 to 5

seq(-2.5, 2.5, by = 0.5) # sequence in steps of 0.5 
```

Ripetendo gli elementi: 

```{r}
rep(1:3, 4)
```

## Creare i vettori II


```{r}
rep(c("condA", "condB"), each = 3)
```

```{r}
rep(c("on", "off"), c(3, 2))
```
```{r}
paste0("item", 1:4)
```



## Non mischiate i vettori! \small a meno che non lo vogliate davvero

`int` + `num` $\rightarrow$ `num` 

`int`/`num` + `logi` $\rightarrow$ `int`/`num` 

`int`/`num` + `factor` $\rightarrow$ `int`/`num` 

`int`/`num` + `chr` $\rightarrow$ `chr`

`chr` + `logi` $\rightarrow$ `chr`


## Vettori e operazioni

I vettori possono essere sommati/divisi/moltiplicati tra di loro o anche per un numero singolo


```{r}
a = c(1:8) # vettore di lunghezza 8
a
b = c(4:1) # vettore di lunghezza 4
b 

a - b # il vettore b è "riciclato" sul vettore a
```

Se i vettori non hanno la stessa lunghezza (o uno non è un multiplo dell'altro) ottenete un warning 


## Vettori e operazioni II

Applicando una funzione a un vettore $\rightarrow$ viene applicata a **tutti** gli elementi del vettore

```{r}
sqrt(a)
```

La stessa operazione si può applicare a ogni singolo elemento del vettore 

```{r}
(a - mean(a))^2 # squared deviation
```


## Indicizzare i vettori 

Come si va a "raggiungere" un particolare elemento all'interno del vettore? 


```{r eval=TRUE}
nomi = c("Pasquale", "Egidio", "Debora", "Luca", "Andrea")
```


\begin{table}
\centering
\begin{tabular}{p{2cm}p{2cm}p{2cm}p{2cm}p{2cm}}
\hline
\multicolumn{1}{|c|}{Pasquale} & \multicolumn{1}{|c|}{Egidio}& \multicolumn{1}{|c|}{Debora} & \multicolumn{1}{|c|}{Luca} & \multicolumn{1}{|c|}{Andrea} \\\hline
& & & & \\

\multicolumn{1}{c}{1} & \multicolumn{1}{c}{2}& \multicolumn{1}{c}{3} & \multicolumn{1}{c}{4} & \multicolumn{1}{c}{5}\\
\end{tabular}
\end{table}

\pause 

\vspace{5mm}

\centering 

`nome_vettore[indice]`

## Indicizzare i vettori II 

\begin{table}
\centering
\begin{tabular}{p{2cm}p{2cm}p{2cm}p{2cm}p{2cm}}
\hline
\multicolumn{1}{|c|}{Pasquale} & \multicolumn{1}{|c|}{Egidio}& \multicolumn{1}{|c|}{Debora} & \multicolumn{1}{|c|}{Luca} & \multicolumn{1}{|c|}{Andrea} \\\hline
& & & & \\

\multicolumn{1}{c}{1} & \multicolumn{1}{c}{2}& \multicolumn{1}{c}{3} & \multicolumn{1}{c}{4} & \multicolumn{1}{c}{5}\\
\end{tabular}
\end{table}

\centering
\pause

`nomi[1]` $\rightarrow$ \pause `r nomi[1]`

`nomi[3]` $\rightarrow$ \pause `r  nomi[3]`

`nomi[seq(2, 5, by = 2)]` $\rightarrow$ \pause `r nomi[seq(2, 5, by = 2)]`

## Indicizzare i vettori: Esempi 

\centering

```{r}
peso
```


\small
```{r eval=TRUE}
peso[2]        # secondo elemento del vettore peso
(peso[6] = 15.2) # sostituisce il sesto elemento del v. peso
peso[seq(1, 6, by = 2)] # elementi 1, 3, 5
peso[2:6]      # dal 2 al 6 elemento di peso
peso[-2]      # vettore peso senza il secondo elemento
```


## Indicizzare i vettori usando la logica



```{r  eval=TRUE}
peso[peso > 7] # valori in peso maggiori di 7
peso[peso >= 4.5 & peso < 8] # valori tra 4.5 e 8 
```



# Matrici 


## Un vettore che ci ha creduto abbastanza
### Quel che basta per vincere una seconda dimensione 



`matrix(data, nrow, ncol, byrow = TRUE)`

Crea una matrice $3 \times 4$ e la assegna all'oggetto `A`:

```{r}
A = matrix(1:12, nrow=3, ncol = 4, byrow = FALSE)
A
```

\vspace{5mm}


WARNING: i dati all'interno della matrice devono essere tutti dello stesso tipo


## Etichette 


```{r, tidy=TRUE}
rownames(A) = c(paste("riga", 1:nrow(A), sep = "_")) 

colnames(A) = c(paste("colonna", 1:ncol(A), sep = "_"))

A

```


## Trasposta della matrice: 



\small

```{r}
A
```


\small 
```{r}
t(A)
```



## Creare le matrici (ancora)

Le matrici si possono anche creare concatenando vettori colonna:
\small

```{r eval=TRUE}
cbind(a1 = 1:4, a2 = 5:8, a3 = 9:12) 
```

o vettori riga: 

```{r}
rbind(a1 = 1:4, a2 = 5:8, a3 = 9:12)
```


## Indicizzare le matrici 

Abbiamo due dimensioni: 


```{r echo = FALSE, results='asis'}


my.mat = rbind("[1,]" = c("$1, 1$", "$1, 2$", "$1, 3$"), 
       "[2,]" = c("$2, 1$", "$2, 2$", "$2, 3$"), 
       "[3,]" = c("$3, 1$", "$3, 2$", "$3, 3$"))
colnames(my.mat) = c("[,1]", "[,2]", "[,3]")
my.mat %>% kable(align = "c")

```


\centering 

`my_matrix[righe, colonne]`


## Indicizzare le matrici: In pratica

\small
```{r}
A
```

\onslide<1->  `A[1, ]` $\rightarrow$ \onslide<2-> `r A[1, ]`

\onslide<1->`A[2, ]` $\rightarrow$ \onslide<3-> `r A[2, ]`

\onslide<1->`A[2, 3]` $\rightarrow$ \onslide<4-> `r A[2, 3]` 




# Array

## Una matrice che ci ha creduto davvero
### Davvero troppo

\vspace*{5mm}

    array(data, c(nrow, ncol, ntab))

\vspace{3mm}

Avendo 3 argomenti oltre i dati `nrow, ncol, ntab`, la loro indicizzazione prevede l'utilizzo di due virgole per accedere ai singoli argomenti: 

`nome_array[righe, colonne, tab]`


## Un array 
\footnotesize

```{r}
my_array = array(1:20, c(2, 5, 3)) # 2 x 5 x 3 array
my_array
```


## Indicizzare l'array

\small 

\onslide<1->

`my_array[1, , ]`

\onslide<2->
```{r echo = FALSE}
my_array[1, , ]
```

\onslide<1->

`my_array[, 2, ]`

\onslide<3->
```{r echo = FALSE}
my_array[, 2 , ]
```

\onslide<1->

`my_array[, , 3]`

\onslide<4->
```{r echo = FALSE}
my_array[, , 3]
```


# Liste 

## Un array con più senso 
 
Sono dei contenitori per diversi tipi di oggetti (e.g., vettori, data frames, altre liste, matrici, array ecc.)

Ai loro elementi possono essere assegnati dei nomi: 
\small
```{r}
my_list = list(w = peso, m = mesi, s = ses1, a = A)
names(my_list)

str(my_list)
```


## Indicizzare le liste 

Gli elementi della lista possono essere indicizzati con `$` (se la lista ha dei nomi):

```{r}
my_list$m # vettore dei mesi
```


oppure con `[[]]`: 

::: columns

:::: column

Nome dell'elemento

```{r}
my_list[["m"]]
```

::::

:::: column
Posizione dell'elemento: 

```{r}
my_list[[2]]
```

::::



:::





# Data frames

## Una lista più ordinata


I data frames sono delle liste di vettori di uguale lunghezza

I diversi vettori possono contenere informazioni di diverse natura

I data frame più comuni sono i data frame in versione wide (i.e., $soggetti \times variabili$) $\rightarrow$ `nrow(data)` $=$ numero di soggetti: 

\small
```{r}
id = paste0("sbj", 1:6)
babies = data.frame(id, mesi, peso)
```

```{r echo=TRUE}
babies
```


## Indicizzare i data frame 

Vale tutto quello visto per le matrici: 

::: columns

:::: column
Prima riga del data frame `babies`

`babies[1, ]` 
::::

:::: column
Prima colonna del data frame `babies`

`babies[, 1]` 
::::
:::

In più:

```{r eval = FALSE}
babies$mesi # colonna mesi di babies

babies$mesi[2] # secondo elemento del vettore colonna

babies[, "id"] # column id

babies[2, ] # second row of babies (obs on baby 2)
```

Logic applies:

```{r eval = FALSE}
babies[babies$peso > 7, ] # filtra per tutte le righe con peso > 7
babies[babies$id %in% c("sbj1", "sbj6"), ] # restituisce le osservazioni di questi due soggetti
```



## Working with data frames II

```{r}
dim(babies) # data frame con 6 righe e 3 colonne

names(babies) # = colnames(babies)

```


```{r eval=FALSE}
View(babies) # open data viewer

```

\vfill

\footnotesize Questi comandi possono essere usati anche su altri oggetti `R`



