---
title: "Working with dataframes"
date: '8-9 giugno 2023'
author: |
  | Ottavia M. Epifania
  | Università di Padova
institute: "Lezione di Dottorato @Università Cattolica del Sacro Cuore (MI)"
output: 
  beamer_presentation: 
#    theme: Singapore
    colortheme: spruce
    highlight: kate
header-includes:
    - \AtBeginDocument{\title[wo\texttt{R}king]{Working with dataframes}}
    - \AtBeginDocument{\author[OME, UniPD]{Ottavia M. Epifania, Ph.D}}
    - \AtBeginDocument{\date[8-9 Giugno]{8-9 Giugno 2023}}
    - \AtBeginDocument{\institute[Lezioni UniCatt]{Lezione di Dottorato @Università Cattolica del Sacro Cuore (MI)}}
    - \useinnertheme{circles}
    - \usetheme[compressed]{Singapore}
    - \usepackage{graphicx} 
    - \usepackage{setspace}
    - \usepackage{tabularx}
    - \usepackage[english]{babel}
    - \usepackage{tikzsymbols}
    - \usepackage{subcaption}
    - \usepackage{tikz}
    - \usepackage{spot}
    - \usepackage{tabularx}
    - \usepackage[absolute,overlay]{textpos}
    - \usepackage{booktabs}
    - \newcommand\Factor{1.2}
    - \setbeamerfont{subtitle}{size=\large, series=\bfseries}
    - \definecolor{template}{RGB}{155, 0, 20}
    - \definecolor{background}{RGB}{250, 250, 250}
    - \setbeamercolor{frametitle}{bg=background}
    - \setbeamertemplate{frametitle}{\color{template}\bfseries\insertframetitle\par\vskip-6pt\hrulefill}
    - \AtBeginSection{\frame{\sectionpage}}
    - \setbeamercolor{section name}{fg=white}
    - \setbeamercolor{title}{fg=template, bg=background}
    - \setbeamercolor{section title}{fg=template}
    - \setbeamercolor{frame subtitle}{fg=template}
    - \setbeamercolor{title}{fg=template}
    - \setbeamercolor{background canvas}{bg=background}
    - \setbeamersize{text margin left=5mm,text margin right=5mm}
    - \setbeamercolor{section in head/foot}{bg=background, fg=template}
    - \setbeamercolor{subsection in head/foot}{fg=template, bg=template!20}
    - \AtBeginSection[]
          {
             \begin{frame}[plain]
             \frametitle{Table of Contents}
             \tableofcontents[currentsection]
              \end{frame}
          }
editor_options: 
  chunk_output_type: console
---
```{r setup, include=FALSE}
library(knitr)
knitr::opts_chunk$set(echo = TRUE, 
                      eval = TRUE, 
                      message = FALSE, 
                      comment="", 
                      tidy=FALSE, 
                      warning = FALSE, 
                      fig.align = "center", 
                      out.width = "70%")


library(ggplot2)
library(gridExtra)
library(tidyverse)
# hook_output <- knitr::knit_hooks$get("output")
# knitr::knit_hooks$set(output = function(x, options) {
# if (!is.null(n <- options$out.lines)) {
# x <- xfun::split_lines(x)
# if (length(x) > n) {
# # truncate the output
# x <- c(head(x, n), "....\n")
# } 
# x <- paste(x, collapse = "\n")
# } 
# hook_output(x, options)
# })

library(knitr)
hook_output = knit_hooks$get('output')
knit_hooks$set(output = function(x, options) {
  # this hook is used only when the linewidth option is not NULL
  if (!is.null(n <- options$myline)) {
    x = xfun::split_lines(x)
    # any lines wider than n should be wrapped
    if (any(nchar(x) > n)) x = strwrap(x, width = n)
    x = paste(x, collapse = '\n')
  }
  hook_output(x, options)
})
set.seed(9999)
library(knitr)
library(faux)

babies = rnorm_multi(n = 10, 
                     varnames = c("genere", "peso", "altezza"),
                     mu = c(0, 8, 80), 
                     sd = c(1, 4, 10), 
                     r = c(.30, .50, .80), 
                     empirical = F)
babies$id = paste("baby", 1:nrow(babies), sep ="")
babies = babies[, c("id", "genere", "peso", "altezza")]
babies$genere = norm2likert(babies$genere, 
                            prob = c(.50, .50), 
                            labels = c("m", "f"))
babies$peso = norm2gamma(babies$peso, 
                         10, 1)




dataTol <- rnorm_multi(n = 100, 
                  mu = c(0, 20, 20),
                  sd = c(1, 5, 5),
                  r = c(0.5, 0.5, 0.8), 
                  varnames = c("A", "B", "C"),
                  empirical = FALSE)
dataTol$A = (norm2likert(dataTol$A, c(.17, .17, .17, .17, .17, .17)))
dataTol$B = norm2binom(dataTol$B, size = 1, prob = .90)
dataTol$C = norm2gamma(dataTol$C, shape = 2, rate = 4)

# prendo la correlazione dei dati Tol che ho e simulo dei dati nuovi a partire da quelli 

my_data = rnorm_multi(n = 100, 
                      mu = c(10, 1000, 5), 
                      sd = c(4, 500, 1), 
                      r = c(.80, .30, 0.0), 
                      varnames = c("benessere", "stipendio", "genere"))
my_data$benessere = norm2pois(my_data$benessere, 
                              5)
my_data$stipendio = norm2trunc(my_data$stipendio, 
                               min = 300)
my_data$genere = norm2likert(my_data$genere, prob = c(.49, .51), 
                             labels = c("m", "f"))
```




## Table of contents {.plain}

\tableofcontents

# Importa i dati 

## 

Superato lo scoglio dell'importazione dei dati è tutta in discesa (kind of)

Diversi tipi di formati: 

- `.csv` comma separatered value $\rightarrow$ 
sono tra i più usati, "universali" (nonché i miei preferiti)

- `.tab` o `.dat` plain text, li potete creare anche con il blocco note del computer, molto comodi 

- `.xls` o `.xlsx` molto comuni, servono pacchetti esterni 

- `.sav` servono pacchetti esterni 

## `.csv`

`comma separatered value` $\rightarrow$ i separatori di colonna sono le virgole "`,`"

Nonostante siano `comma separatered value` nei computer in italiano sono ";", cosa che ovviamente genera non poca confusione

Il comando di base per leggere i `.csv`: 

```{r eval = FALSE}
read.csv(file, header = TRUE, sep = ",", quote = "\", 
         dec = "."", ...)
```



`file`: Il nome del file (se serve anche la sua directory)

`header = TRUE`: La prima riga contiene i nomi delle variabilii


`sep = ","`: I separatori delle colonne sono le virgole

`dec = "."`: Il separatore dei decimali 

## `.csv` in Italia 

Due opzioni: 

1. usare la funzione `read.csv = sep()` settando `sep = ";"` e `dec=","`

2. usare la funzione `read.csv2()` $\rightarrow$ cambiano i default per cui `sep =";"` e dec = ","

## `read.csv()` in pratica

Come si chiama il file? 

```{r, myline=60}
dir("data") # elenca tutti gli oggetti che sono  all'interno della directory "data"
```

Voglio importare il data set `benessere.csv` e assegnarlo all'oggetto `data`: 

```{r, myline=60}
data = read.csv("data/benessere.csv", 
                header = TRUE, 
                sep =",", dec = ".")
```

## Ha funzionato? 
### Si!


```{r}
head(data)
```

## Ha funzionato?
### No

```{r, echo = FALSE}
data.2 = read.csv2("data/benessere.csv")
```


```{r}
head(data.2)
```


## `.tab` o `.dat`

Il comando di base per leggere i `.tab` o `.dat`: 

```{r eval = FALSE}
read.table(file, header = FALSE, sep = "", quote = "\"'", 
         dec = "."", ...)
```



`file`: Il nome del file (se serve anche la sua directory)

`header = FALSE`: La prima riga contiene i nomi delle variabili (letto di default)

`sep = ""`: I separatori delle colonne sono inferiti dal file

`dec = "."`: Il separatore dei decimali 


## `read.table()` in pratica I 

```{r myline =60}
tab_data = read.table("data/babies.tab")
head(tab_data)
```


## `read.table()` in pratica II

\small
```{r myline =60}
dat_data = read.table("data/CioccoRazzaBuilt.dat", 
                      header = TRUE, sep = "\t")
head(dat_data)
```


## File excel 

Servono aiuti esterni (un pacchetto apposito): 

`install.packages("readxl")` va digitato e fatto correre una volta nella console 


```{r}
library("readxl") # rende disponibile il pacchetto nell'ambiente R

```


La funzione:

```{r eval = F}
read_excel(path, sheet = NULL, range = NULL, col_names = TRUE, 
           col_types = NULL, ...)
```


`path`: Il nome del file (se serve anche la sua directory)

`sheet = NULL` dà la possibilità di speicificare il foglio specifico del file excel

`range = NULL`: Il range specifico di celle da leggere (e.g., `B0:B13`)

`col_names = TRUE`: La prima riga contiene i nomi delle variabili

`col_names = NULL`: Il tipo di variabili che ci sono nelle colonne 

## `read_excel()` in pratica

\small
```{r myline =60}
benessere = read_excel("data/datiBenessere.xlsx")
head(benessere)
```


## File .sav 

Aiuti esterni: 


`install.packages("foreign")` oppure `install.packages(foreign)`

# Lavora con i dati 


## Sorting

\small

`order()`: 

```{r}
babies[order(babies$peso), ] # sort by increasing peso
```
```{r eval = FALSE}
babies[order(babies$peso,    # sort by decreasing peso
             decreasing = T), ] 
```

Multiple arguments in `order`: 

```{r eval = FALSE}
babies[order(babies$peso, babies$months, decreasing = TRUE), ]         
```

## Aggregating

Aggregate a response variable according to grouping variable(s) (e.g., averaging per experimental conditions): 

```{r eval = FALSE}
# Single response variable, single grouping variable
aggregate(y ~ x, data = data, FUN, ...)

# Multiple response variables, multiple grouping variables
aggregate(cbind(y1, y2) ~ x1 + x2, data = data, FUN, ...)
```

## Aggregating: Example

\small

```{r out.lines=4}
ToothGrowth # Vitamin C and tooth growth (Guinea Pigs)
```

```{r}
aggregate(len ~ supp + dose, data = ToothGrowth, mean)
```
## Reshaping: Long to wide

Data can be organized in wide format (i.e., one line for each statistical unit) or in long format (i.e., one line for each observation). 

```{r out.lines = 7}
Indometh # Long format
```


## Long to wide

\small

```{r tidy=TRUE, tidy.opts=list(width.cutoff=60), out.lines=3}
# From long to wide
df.w <- reshape(Indometh, v.names="conc", 
                timevar="time",
                idvar="Subject", direction="wide")
```

```{r out.width="70%", out.lines=8, echo = FALSE}
df.w
```


## Reshaping: Wide to long

\small

```{r tidy=TRUE, tidy.opts=list(width.cutoff=60)}
# From wide to long
df.l <- reshape(df.w, varying=list(2:12), 
                v.names="conc", 
                idvar="Subject", direction="long",
times=c(.25, .5, .75, 1, 1.25, 2, 3, 4, 5, 6, 8))
```

```{r echo=FALSE, out.lines=4}
df.l
```

```{r out.lines=4}
df.l[order(df.l$Subject), ] # reorder by subject

```


## Combine data frames

If they have the same number of columns/rows

```{r eval = FALSE}
all_data = rbind(data, data1, data2) # same columns
all_data = cbind(data, data1, data2) # same rows
```

If they have different rows/columns but they share at least one characteristic (e.g., `ID`): 

```{r eval=FALSE}
all_data = merge(data1, data2, 
                 by = "ID")
```


If there are different IDs in the two datasets $\rightarrow$ added in new rows

`all_data` contains all columns in `data1` and `data2`. The columns of the IDs in `data1` but not in `data2` (and vice versa) will be filled with `NA`s accordingly

## Export data

Writing text (or csv) file: 

```{r eval=FALSE}
write.table(data, # what you want to write 
            file = "mydata.txt", # its name + extension
            header = TRUE, # first row with col names?
            sep = "\t",  # column separator 
            ....) # other arguments
```

`R` environment (again): 

```{r eval=FALSE}
save(dat, file = "exp1_data.rda") # save something specific 
save(file = "the_earth.rda")      # save the environment
load("the_earth.rda")             # load it back
```


## 

# Esporta i dati 

## 

Vengono creati **c**oncatenando Impo variabili insieme 

Si usa la funzione `c()`

Tutte le variaili all'interno della funzione `c()` vanno separate da una virgola

Diversi tipi di variabili $\rightarrow$ diversi tipi di vettori: 

- `int`: vettori numerici (numeri interi)
- `num`: vettori numerici (numeri continui)
- `logi`: vettori logici
- `chr`: vettori character
- `factor`: vettori factor con diversi livelli 



## `int` \& `num` {.plain}

`int`: numeri interi: `r -3:3`

```{r}
mesi = c(5, 6, 8, 10, 12, 16)
```

```{r echo = FALSE}
mesi
```


`num`: tutti i valori numerici tra $-\infty$ e $+\infty$: `r rnorm(6)`

```{r}
peso = seq(3, 11, by = 1.5) 
```

```{r echo = FALSE}
peso
```

## `logi`

Valori logici possono essere veri `TRUE` (`T`) o falsi `FALSE` (`F`): 

```{r}
v_logi = c(TRUE, TRUE, FALSE, FALSE, TRUE)
```

```{r echo = FALSE}
v_logi
```

Si usano per testare delle condizioni: 

```{r}
mesi > 12
```
## `chr` \& `factor`

`chr`: characters: `r c(letters[1:3], LETTERS[4:6])`

```{r}
v_chr = c(letters[1:3], LETTERS[4:6])
```

```{r echo = FALSE}
v_chr 
```


`factor`: Usa numeri o carattarri per identificare i livelli della variabile: 

```{r}
ses = factor(c(rep(c("low", "medium", "high"), each = 2)))
```

```{r echo = FALSE}
ses
```

Si può cambaire l'ordine dei livelli:

```{r}
ses1 = factor(ses, levels = c("medium", "high", "low")) 
```
```{r echo = FALSE}
ses1
```



## Creare i vettori

\small

Concatenare le variabili con `c()`: `vec = c(1, 2, 3, 4, 5)`

Utilizzando le sequenze: 

```{r}
-5:5 # vector of 11 numbers from -5 to 5

seq(-2.5, 2.5, by = 0.5) # sequence in steps of 0.5 
```

Ripetendo gli elementi: 

```{r}
rep(1:3, 4)
```

## Creare i vettori II


```{r}
rep(c("condA", "condB"), each = 3)
```

```{r}
rep(c("on", "off"), c(3, 2))
```
```{r}
paste0("item", 1:4)
```



## Non mischiate i vettori! \small a meno che non lo vogliate davvero

`int` + `num` $\rightarrow$ `num` 

`int`/`num` + `logi` $\rightarrow$ `int`/`num` 

`int`/`num` + `factor` $\rightarrow$ `int`/`num` 

`int`/`num` + `chr` $\rightarrow$ `chr`

`chr` + `logi` $\rightarrow$ `chr`


## Vettori e operazioni

I vettori possono essere sommati/divisi/moltiplicati tra di loro o anche per un numero singolo


```{r}
a = c(1:8) # vettore di lunghezza 8
a
b = c(4:1) # vettore di lunghezza 4
b 

a - b # il vettore b è "riciclato" sul vettore a
```

Se i vettori non hanno la stessa lunghezza (o uno non è un multiplo dell'altro) ottenete un warning 


## Vettori e operazioni II

Applicando una funzione a un vettore $\rightarrow$ viene applicata a **tutti** gli elementi del vettore

```{r}
sqrt(a)
```

La stessa operazione si può applicare a ogni singolo elemento del vettore 

```{r}
(a - mean(a))^2 # squared deviation
```


## Indicizzare i vettori 

Come si va a "raggiungere" un particolare elemento all'interno del vettore? 


```{r eval=TRUE}
nomi = c("Pasquale", "Egidio", "Debora", "Luca", "Andrea")
```


\begin{table}
\centering
\begin{tabular}{p{2cm}p{2cm}p{2cm}p{2cm}p{2cm}}
\hline
\multicolumn{1}{|c|}{Pasquale} & \multicolumn{1}{|c|}{Egidio}& \multicolumn{1}{|c|}{Debora} & \multicolumn{1}{|c|}{Luca} & \multicolumn{1}{|c|}{Andrea} \\\hline
& & & & \\

\multicolumn{1}{c}{1} & \multicolumn{1}{c}{2}& \multicolumn{1}{c}{3} & \multicolumn{1}{c}{4} & \multicolumn{1}{c}{5}\\
\end{tabular}
\end{table}

\pause 

\vspace{5mm}

\centering 

`nome_vettore[indice]`

## Indicizzare i vettori II 

\begin{table}
\centering
\begin{tabular}{p{2cm}p{2cm}p{2cm}p{2cm}p{2cm}}
\hline
\multicolumn{1}{|c|}{Pasquale} & \multicolumn{1}{|c|}{Egidio}& \multicolumn{1}{|c|}{Debora} & \multicolumn{1}{|c|}{Luca} & \multicolumn{1}{|c|}{Andrea} \\\hline
& & & & \\

\multicolumn{1}{c}{1} & \multicolumn{1}{c}{2}& \multicolumn{1}{c}{3} & \multicolumn{1}{c}{4} & \multicolumn{1}{c}{5}\\
\end{tabular}
\end{table}

\centering
\pause

`nomi[1]` $\rightarrow$ \pause `r nomi[1]`

`nomi[3]` $\rightarrow$ \pause `r  nomi[3]`

`nomi[seq(2, 5, by = 2)]` $\rightarrow$ \pause `r nomi[seq(2, 5, by = 2)]`

## Indicizzare i vettori: Esempi 

\centering

```{r}
peso
```


\small
```{r eval=TRUE}
peso[2]        # secondo elemento del vettore peso
(peso[6] = 15.2) # sostituisce il sesto elemento del v. peso
peso[seq(1, 6, by = 2)] # elementi 1, 3, 5
peso[2:6]      # dal 2 al 6 elemento di peso
peso[-2]      # vettore peso senza il secondo elemento
```


## Indicizzare i vettori usando la logica
```{r}
peso
```

\pause

Quali sono i valori maggiori di 7? 

```{r}
peso > 7
```

\pause

Usiamo questa informazione per filtrare il nostro vettore:

```{r  eval=TRUE}
peso[peso > 7] # valori in peso maggiori di 7
peso[peso >= 4.5 & peso < 8] # valori tra 4.5 e 8 
```



# Matrici 


## Un vettore che ci ha creduto abbastanza
### Quel che basta per vincere una seconda dimensione 



`matrix(data, nrow, ncol, byrow = TRUE)`

Crea una matrice $3 \times 4$ e la assegna all'oggetto `A`:

```{r}
A = matrix(1:12, nrow=3, ncol = 4, byrow = FALSE)
A
```

\vspace{5mm}


WARNING: i dati all'interno della matrice devono essere tutti dello stesso tipo


## Etichette 


```{r, tidy=TRUE}
rownames(A) = c(paste("riga", 1:nrow(A), sep = "_")) 

colnames(A) = c(paste("colonna", 1:ncol(A), sep = "_"))

A

```


## Trasposta della matrice: 



\small

```{r}
A
```


\small 
```{r}
t(A)
```



## Creare le matrici (ancora)

Le matrici si possono anche creare concatenando vettori colonna:
\small

```{r eval=TRUE}
cbind(a1 = 1:4, a2 = 5:8, a3 = 9:12) 
```

o vettori riga: 

```{r}
rbind(a1 = 1:4, a2 = 5:8, a3 = 9:12)
```


## Indicizzare le matrici 

Abbiamo due dimensioni: 


```{r echo = FALSE, results='asis'}


my.mat = rbind("[1,]" = c("$1, 1$", "$1, 2$", "$1, 3$"), 
       "[2,]" = c("$2, 1$", "$2, 2$", "$2, 3$"), 
       "[3,]" = c("$3, 1$", "$3, 2$", "$3, 3$"))
colnames(my.mat) = c("[,1]", "[,2]", "[,3]")
my.mat %>% kable(align = "c")

```


\centering 

`my_matrix[righe, colonne]`


## Indicizzare le matrici: In pratica

\small
```{r}
A
```

\onslide<1->  `A[1, ]` $\rightarrow$ \onslide<2-> `r A[1, ]`

\onslide<1->`A[2, ]` $\rightarrow$ \onslide<3-> `r A[2, ]`

\onslide<1->`A[2, 3]` $\rightarrow$ \onslide<4-> `r A[2, 3]` 




# Array

## Una matrice che ci ha creduto davvero
### Davvero troppo

\vspace*{5mm}

    array(data, c(nrow, ncol, ntab))

\vspace{3mm}

Avendo 3 argomenti oltre i dati `nrow, ncol, ntab`, la loro indicizzazione prevede l'utilizzo di due virgole per accedere ai singoli argomenti: 

`nome_array[righe, colonne, tab]`


## Un array 
\footnotesize

```{r}
my_array = array(1:20, c(2, 5, 3)) # 2 x 5 x 3 array
my_array
```


## Indicizzare l'array

\small 

\onslide<1->

`my_array[1, , ]`

\onslide<2->
```{r echo = FALSE}
my_array[1, , ]
```

\onslide<1->

`my_array[, 2, ]`

\onslide<3->
```{r echo = FALSE}
my_array[, 2 , ]
```

\onslide<1->

`my_array[, , 3]`

\onslide<4->
```{r echo = FALSE}
my_array[, , 3]
```


# Liste 

## Un array con più senso 
 
Sono dei contenitori per diversi tipi di oggetti (e.g., vettori, data frames, altre liste, matrici, array ecc.)

Ai loro elementi possono essere assegnati dei nomi: 
\small
```{r}
my_list = list(w = peso, m = mesi, s = ses1, a = A)
names(my_list)

str(my_list)
```


## Indicizzare le liste 

Gli elementi della lista possono essere indicizzati con `$` (se la lista ha dei nomi):

```{r}
my_list$m # vettore dei mesi
```


oppure con `[[]]`: 

::: columns

:::: column

Nome dell'elemento

```{r}
my_list[["m"]]
```

::::

:::: column
Posizione dell'elemento: 

```{r}
my_list[[2]]
```

::::



:::





# Data frames

## Una lista più ordinata


I data frames sono delle liste di vettori di uguale lunghezza

I diversi vettori possono contenere informazioni di diverse natura

I data frame più comuni sono i data frame in versione wide (i.e., $soggetti \times variabili$) $\rightarrow$ `nrow(data)` $=$ numero di soggetti: 

\small
```{r}
id = paste0("sbj", 1:6)
babies = data.frame(id, mesi, peso)
```

```{r echo=TRUE}
babies
```


## Indicizzare i data frame 

Vale tutto quello visto per le matrici: 

::: columns

:::: column
Prima riga del data frame `babies`

`babies[1, ]` 
::::

:::: column
Prima colonna del data frame `babies`

`babies[, 1]` 
::::
:::

In più:

```{r eval = FALSE}
babies$mesi # colonna mesi di babies

babies$mesi[2] # secondo elemento del vettore colonna

babies[, "id"] # column id

babies[2, ] # second row of babies (obs on baby 2)
```

Logic applies:

```{r eval = FALSE}
babies[babies$peso > 7, ] # filtra per tutte le righe con peso > 7
babies[babies$id %in% c("sbj1", "sbj6"), ] # restituisce le osservazioni di questi due soggetti
```



## Working with data frames II

```{r}
dim(babies) # data frame con 6 righe e 3 colonne

names(babies) # = colnames(babies)

```


```{r eval=FALSE}
View(babies) # open data viewer

```

\vfill

\footnotesize Questi comandi possono essere usati anche su altri oggetti `R`



