---
title: "Working with dataframes"
date: '8-9 giugno 2023'
author: |
  | Ottavia M. Epifania
  | Università di Padova
institute: "Lezione di Dottorato @Università Cattolica del Sacro Cuore (MI)"
output: 
  beamer_presentation: 
#    theme: Singapore
    colortheme: spruce
    highlight: kate
header-includes:
    - \AtBeginDocument{\title[wo\texttt{R}king]{Working with dataframes}}
    - \AtBeginDocument{\author[OME, UniPD]{Ottavia M. Epifania, Ph.D}}
    - \AtBeginDocument{\date[8-9 Giugno]{8-9 Giugno 2023}}
    - \AtBeginDocument{\institute[Lezioni UniCatt]{Lezione di Dottorato @Università Cattolica del Sacro Cuore (MI)}}
    - \useinnertheme{circles}
    - \usetheme[compressed]{Singapore}
    - \usepackage{graphicx} 
    - \usepackage{setspace}
    - \usepackage{tikzsymbols}
    - \usepackage{tabularx}
    - \usepackage[english]{babel}
    - \usepackage{tikzsymbols}
    - \usepackage{subcaption}
    - \usepackage{tikz}
    - \usepackage{spot}
    - \usepackage{tabularx}
    - \usepackage[absolute,overlay]{textpos}
    - \usepackage{booktabs}
    - \newcommand\Factor{1.2}
    - \setbeamerfont{subtitle}{size=\large, series=\bfseries}
    - \definecolor{template}{RGB}{155, 0, 20}
    - \definecolor{background}{RGB}{250, 250, 250}
    - \setbeamercolor{frametitle}{bg=background}
    - \setbeamertemplate{frametitle}{\color{template}\bfseries\insertframetitle\par\vskip-6pt\hrulefill}
    - \AtBeginSection{\frame{\sectionpage}}
    - \setbeamercolor{section name}{fg=white}
    - \setbeamercolor{title}{fg=template, bg=background}
    - \setbeamercolor{section title}{fg=template}
    - \setbeamercolor{frame subtitle}{fg=template}
    - \setbeamercolor{title}{fg=template}
    - \setbeamercolor{background canvas}{bg=background}
    - \setbeamersize{text margin left=5mm,text margin right=5mm}
    - \setbeamercolor{section in head/foot}{bg=background, fg=template}
    - \setbeamercolor{subsection in head/foot}{fg=template, bg=template!20}
    - \AtBeginSection[]
          {
             \begin{frame}[plain]
             \frametitle{Table of Contents}
             \tableofcontents[currentsection]
              \end{frame}
          }
editor_options: 
  chunk_output_type: console
---
```{r setup, include=FALSE}
library(knitr)
knitr::opts_chunk$set(echo = TRUE, 
                      eval = TRUE, 
                      message = FALSE, 
                      comment="", 
                      tidy=FALSE, 
                      warning = FALSE, 
                      fig.align = "center", 
                      out.width = "70%")


library(ggplot2)
library(gridExtra)
library(tidyverse)
# hook_output <- knitr::knit_hooks$get("output")
# knitr::knit_hooks$set(output = function(x, options) {
# if (!is.null(n <- options$out.lines)) {
# x <- xfun::split_lines(x)
# if (length(x) > n) {
# # truncate the output
# x <- c(head(x, n), "....\n")
# } 
# x <- paste(x, collapse = "\n")
# } 
# hook_output(x, options)
# })

library(knitr)
hook_output = knit_hooks$get('output')
knit_hooks$set(output = function(x, options) {
  # this hook is used only when the linewidth option is not NULL
  if (!is.null(n <- options$myline)) {
    x = xfun::split_lines(x)
    # any lines wider than n should be wrapped
    if (any(nchar(x) > n)) x = strwrap(x, width = n)
    x = paste(x, collapse = '\n')
  } else if (!is.null(n <- options$out.lines)) {
x <- xfun::split_lines(x)
if (length(x) > n) {
# truncate the output
x <- c(head(x, n), "....\n")
}
x <- paste(x, collapse = "\n")
}
  hook_output(x, options)
})
set.seed(9999)
library(knitr)
library(faux)

babies = rnorm_multi(n = 10, 
                     varnames = c("genere", "peso", "altezza"),
                     mu = c(0, 8, 80), 
                     sd = c(1, 4, 10), 
                     r = c(.30, .50, .80), 
                     empirical = F)
babies$id = paste("baby", 1:nrow(babies), sep ="")
babies = babies[, c("id", "genere", "peso", "altezza")]
babies$genere = norm2likert(babies$genere, 
                            prob = c(.50, .50), 
                            labels = c("m", "f"))
babies$peso = norm2gamma(babies$peso, 
                         10, 1)




dataTol <- rnorm_multi(n = 100, 
                  mu = c(0, 20, 20),
                  sd = c(1, 5, 5),
                  r = c(0.5, 0.5, 0.8), 
                  varnames = c("A", "B", "C"),
                  empirical = FALSE)
dataTol$A = (norm2likert(dataTol$A, c(.17, .17, .17, .17, .17, .17)))
dataTol$B = norm2binom(dataTol$B, size = 1, prob = .90)
dataTol$C = norm2gamma(dataTol$C, shape = 2, rate = 4)

# prendo la correlazione dei dati Tol che ho e simulo dei dati nuovi a partire da quelli 

my_data = rnorm_multi(n = 100, 
                      mu = c(10, 1000, 5), 
                      sd = c(4, 500, 1), 
                      r = c(.80, .30, 0.0), 
                      varnames = c("benessere", "stipendio", "genere"))
my_data$benessere = norm2pois(my_data$benessere, 
                              5)
my_data$stipendio = norm2trunc(my_data$stipendio, 
                               min = 300)
my_data$genere = norm2likert(my_data$genere, prob = c(.49, .51), 
                             labels = c("m", "f"))
```




## Table of contents {.plain}

\tableofcontents

# Importa i dati 

## 

Superato lo scoglio dell'importazione dei dati è tutta in discesa (kind of)

Diversi tipi di formati: 

- `.csv` comma separatered value $\rightarrow$ 
sono tra i più usati, "universali" (nonché i miei preferiti)

- `.tab` o `.dat` plain text, li potete creare anche con il blocco note del computer, molto comodi 

- `.xls` o `.xlsx` molto comuni, servono pacchetti esterni 

- `.sav` servono pacchetti esterni 

## `.csv`

`comma separatered value` $\rightarrow$ i separatori di colonna sono le virgole "`,`"

Nonostante siano `comma separatered value` nei computer in italiano sono ";", cosa che ovviamente genera non poca confusione

Il comando di base per leggere i `.csv`: 

```{r eval = FALSE}
read.csv(file, header = TRUE, sep = ",", quote = "\", 
         dec = "."", ...)
```



`file`: Il nome del file (se serve anche la sua directory)

`header = TRUE`: La prima riga contiene i nomi delle variabilii


`sep = ","`: I separatori delle colonne sono le virgole

`dec = "."`: Il separatore dei decimali 

## `.csv` in Italia 

Due opzioni: 

1. usare la funzione `read.csv = sep()` settando `sep = ";"` e `dec=","`

2. usare la funzione `read.csv2()` $\rightarrow$ cambiano i default per cui `sep =";"` e dec = ","

## `read.csv()` in pratica

Come si chiama il file? 

```{r, myline=60}
dir("data") # elenca tutti gli oggetti che sono  all'interno della directory "data"
```

Voglio importare il data set `benessere.csv` e assegnarlo all'oggetto `data`: 

```{r, myline=60}
data = read.csv("data/benessere.csv", 
                header = TRUE, 
                sep =",", dec = ".")
```

## Ha funzionato? 
### Si!


```{r}
head(data)
```

## Ha funzionato?
### No

```{r, echo = FALSE}
data.2 = read.csv2("data/benessere.csv")
```


```{r}
head(data.2)
```


## `.tab` o `.dat`

Il comando di base per leggere i `.tab` o `.dat`: 

```{r eval = FALSE}
read.table(file, header = FALSE, sep = "", quote = "\"'", 
         dec = "."", ...)
```



`file`: Il nome del file (se serve anche la sua directory)

`header = FALSE`: La prima riga contiene i nomi delle variabili (letto di default)

`sep = ""`: I separatori delle colonne sono inferiti dal file

`dec = "."`: Il separatore dei decimali 


## `read.table()` in pratica I 

```{r myline =60}
tab_data = read.table("data/babies.tab")
head(tab_data)
```


## `read.table()` in pratica II

\small
```{r myline =60}
dat_data = read.table("data/CioccoRazzaBuilt.dat", 
                      header = TRUE, sep = "\t")
head(dat_data)
```


## File excel 

Servono aiuti esterni (un pacchetto apposito): 

`install.packages("readxl")` va digitato e fatto correre una volta nella console 


```{r}
library("readxl") # rende disponibile il pacchetto nell'ambiente R

```


La funzione:

```{r eval = F}
read_excel(path, sheet = NULL, range = NULL, col_names = TRUE, 
           col_types = NULL, ...)
```


`path`: Il nome del file (se serve anche la sua directory)

`sheet = NULL` dà la possibilità di speicificare il foglio specifico del file excel

`range = NULL`: Il range specifico di celle da leggere (e.g., `B0:B13`)

`col_names = TRUE`: La prima riga contiene i nomi delle variabili

`col_names = NULL`: Il tipo di variabili che ci sono nelle colonne 

## `read_excel()` in pratica

\small
```{r myline =60}
benessere = read_excel("data/datiBenessere.xlsx")
head(benessere)
```


## File .sav 

Aiuti esterni: 


`install.packages("foreign")` oppure `install.packages(foreign)`

# Lavora con i dati 

## Disclaimer

Presento solo le opzioni disponibili con base-R.

\
Si ottengono le stesse cose che si otterrebbero con `tidyverse`
\

La logica di `tidyverse` è un po' diversa, ma si ottiene lo stesso risultato \small con più codice 

## Sorting (Riordinare)

\small
```{r out.lines = 4}
babies
```


`order()`: 

::: columns

:::: column
\footnotesize
Ordine crescente

```{r out.lines=4}
babies[order(babies$peso), ] 
```

::::

:::: column
\footnotesize
```{r out.lines = 4}
babies[order(babies$peso,    
             decreasing = TRUE), ] 
```

::::


:::

## 


Si può ordinare anche considerando più variabili:

```{r eval = TRUE}
babies[order(babies$peso, babies$altezza, 
             decreasing = TRUE), ]         
```


## Wide format

Siamo abituati ad avere i dati in formato wide, ovvero matrici $p \times v$ dove $p = 1, \ldots, P$ partecipanti e $v = 1, \ldots, V$ variabili

Il numero di righe è uguale a $P$ (numero dei partecipanti) e il numero di colonne è uguale a $V$ (numero di variabili): 

\small 

\begin{table}[h!]
	\centering
	\begin{tabular}{c c c c c}
		\hline
		& \multicolumn{2}{c}{Condition A}  & \multicolumn{2}{c}{Condition B} \\ \cline{2-5}
		Respondent & RT \Snowman & Accuracy \Snowman &RT \Snowman & Accuracy \Snowman \\ \hline
		$p1$ & 520  & 1 & 420 & 0\\
		$p2$ & 320  & 0 & 620 & 0 \\
		$p3$ & 720 & 1 & 520 & 1\\
		\hline
	\end{tabular}
\end{table}

## Long format

I dati organizzati in long format stanno prendendo sempre più piede

I software per la somministrazione di esperimenti (e.g., Inquisit, e-prime, PsychopPy) forniscono i risultati in long format

In riga si trovano le singole osservazioni. Ogni partecipante ha tante righe quante sono le osservazioni (i.e., i trial o le domande a cui ha risposto)

Il numero totale di righe è il prodotto tra $P$ e il numero di trial di cui è composto l'esperimento

\begin{table}[h!]
	\centering
		\begin{tabular}{c c c c c}
		\hline
		Respondent & Condition & Stimulus & RT & Accuracy \\ \hline
		$p1$ & A & \Snowman & 520 & 1 \\
		$p1$ & B & \Snowman & 420 & 0 \\
		$p2$ & A & \Snowman & 320 & 0 \\
$p2$ & B & \Snowman & 620 & 0 \\
		$p3$ & A & \Snowman & 720 & 1 \\
$p3$ & B & \Snowman & 520 & 1 \\
		\hline
	\end{tabular}
\end{table}




## Long to wide

\small 

Da qui (long format)

```{r out.lines = 7}
Indometh # Long format
```

A qui (wide format):
\footnotesize

```{r echo=FALSE, myline = 80}
(df.w <- reshape(Indometh, v.names="conc", 
                timevar="time",
                idvar="Subject", direction="wide"))
```


## `reshape()`

Per girare il dataset si utilizza la funzione reshape

Sempre meglio sapere come sono fatti i dati per evitare sorprese: 
\footnotesize

```{r}
levels(Indometh$Subject) # quanti soggetti ho?

table(Indometh$Subject) # quante osservazioni ho per soggetto? 

nrow(Indometh) # quante righe ha il mio dataset?
```

##

Ci aspettiamo un dataframe a 6 righe e con 11 colonne $+$ la colonna con gli id dei soggetti:  

\small

```{r tidy=TRUE, tidy.opts=list(width.cutoff=60), out.lines=3}
# From long to wide
df.w <- reshape(Indometh, v.names="conc", 
                timevar="time",
                idvar="Subject", direction="wide")
```

Le aspettative sono rispettate? 

\footnotesize
```{r myline = 60}
nrow(df.w) == length(levels(Indometh$Subject)) # ho sei righe?

sum(grepl("conc", colnames(df.w))) # ho 11 colonne per le 11 variabili? 

```


## Facendo prima...

\footnotesize


```{r out.width="70%", out.lines=8, echo = FALSE}
df.w
```



## Wide to long

\small

```{r tidy=TRUE, tidy.opts=list(width.cutoff=60)}
# From wide to long
df.l <- reshape(df.w, varying=list(2:12), 
                v.names="conc", 
                idvar="Subject", 
                times = names(df.w)[-1],
                direction="long")
```

```{r echo=FALSE, out.lines=4}
df.l
```


## Unire dataset 

Se i dataset hanno lo stesso numero di colonne **con lo stesso nome**

```{r eval = FALSE}
all_data = rbind(data, data1, data2, ...) 

```

Se i dataset hanno lo stesso numero di righe: 

```{r eval = FALSE}
all_data = cbind(data, data1, data2, ...) 
```


## 

Se i dataset hanno numeri diversi di righe e/o colonne, ma hanno almeno una caratteristica in comune (e.g., `id`) $\rightarrow$ `merge()`


```{r eval=FALSE}
all_data = merge(data1, data2, 
                 by = "ID")
```


All'argomento `by` si può passare anche un vettore di character che indica secondo quale variabile vogliamo che vengano uniti i dataset


## `merge()`: Un esempio 

::: columns

:::: column
\footnotesize

```{r out.lines = 4}
babies
```

::::

\pause

:::: column
\footnotesize
```{r echo = FALSE, out.lines = 4}
baby_detail = data.frame(id = babies$id,
                         termine = rep(c("yes", "no"), 
                                       c( nrow(babies)*0.7, 
                                           nrow(babies)*0.3)), 
                         apgar = c(8,8,9,6,8,5,3,6,4,3), 
                         genere = babies$genere)

```

```{r out.lines=4}
baby_detail
```


::::

:::

\footnotesize

```{r }
merge(babies, baby_detail)
```





## Attenzione! Dataset con id diversi

\small

```{r echo = FALSE}
new_baby = data.frame(id = c(babies$id[1:4], 
                             paste0("baby", 11:16)),
                         termine = rep(c("yes", "no"), 
                                       c( nrow(babies)*0.7, 
                                           nrow(babies)*0.3)), 
                         apgar = c(8,8,9,6,8,5,3,6,4,3), 
                         genere = babies$genere)
new_baby

```

\pause
\footnotesize

```{r}
merge(babies, new_baby)
```


## Oppure
\footnotesize

```{r}
merge(babies, new_baby, 
      all = T)
```




# Esporta i dati

##

File (csv) o text:

```{r eval=FALSE}
write.table(data, # il dataframe
            file = "mydata.txt", # il nome che si vuol dare + estensione
            header = TRUE, 
            sep = "\t", 
            ....) 
```

L'ambiente di `R`: 

```{r eval=FALSE}
save(dat, file = "exp1_data.rda") # salva un oggetto specifico 
save(file = "the_earth.rda")      # save the environment
load("the_earth.rda")             # re-importa l'environment
```



## Aggregating

Aggrega una variabile "dipendente" a seconda di una serie di variabili dipendenti e vi applica una funzione

Aggregate a response variable according to grouping variable(s) (e.g., averaging per experimental conditions): 

```{r eval = FALSE}
# Una variabile dipendente (y) e pi single grouping variable
aggregate(y ~ x, data = data, FUN, ...)

# Multiple response variables, multiple grouping variables
aggregate(cbind(y1, y2) ~ x1 + x2, data = data, FUN, ...)
```

## Aggregating: Example

\small

```{r out.lines=4}
ToothGrowth # Vitamin C and tooth growth (Guinea Pigs)
```

```{r}
aggregate(len ~ supp + dose, data = ToothGrowth, mean)
```


